臺灣高等法院民事判決
110年度上易字第314號
上  訴  人  周世傑  
訴訟代理人  林世超律師
            歐瓊心律師                      
被  上訴人  倪永泉  
訴訟代理人  林廷隆律師
上列當事人間請求返還借款事件，上訴人對於中華民國110年1月
7日臺灣新北地方法院109年度訴字第3311號第一審判決提起上訴
，本院於110年11月2日言詞辯論終結，判決如下：
    主      文
一、上訴及追加之訴均駁回。
二、第二審（含追加之訴）訴訟費用由上訴人負擔。
    事實及理由
一、按於第二審為訴之變更或追加，非經他造同意不得為之，但
    請求之基礎事實同一者，不在此限，此觀民事訴訟法第446
    條第1項、第255條第1項第2款規定自明。上訴人於原審依消
    費借貸契約關係請求被上訴人給付新臺幣（下同）67萬8,79
    0元及自支付命令狀送達翌日起至清償日止，按年息5%計算
    之利息（下稱系爭款項本息），嗣於本院審理時追加備位之
    訴，依民法第179條規定不當得利法律關係請求被上訴人給
    付系爭款項本息，上訴人追加之訴與原訴之主要爭點，均係
    請求被上訴返還系爭款項本息，請求之基礎事實同一，且訴
    訟資料得相互援用，依首揭規定，應予准許。被上訴人抗辯
    追加備位之訴不合法云云，並無可採。 　
二、上訴人主張：伊於民國105年11月間與被上訴人擔任負責人
    之訴外人鑫泉工程有限公司（下稱鑫泉公司），就伊所有宜
    蘭縣○○鄉○○路0段00號房屋內外牆彩礫石工程（下稱系爭工
    程）有承攬契約關係，被上訴人屢以需有周轉資金供其購料
    、給付工資、代墊租金或機車價金、工程雜支等為由向伊借
    貸，伊於106年3月10日起至同年5月間，將系爭款項以匯款6
    2萬3,500元及給付現金5萬5,290元之方式借予被上訴人，然
    被上訴人迄未歸還，經多次催告無果，爰依民法第478條規
    定消費借貸契約關係，先位請求被上訴人返還系爭款項本息
    ；如認兩造間並無消費借貸契約關係，則依民法第179條規
    定不當得利法律關係，備位請求被上訴人返還系爭款項本息
    等語（原審就先位之訴部分判決上訴人敗訴，上訴人不服，
    提起上訴，於本院追加備位之訴）。並於本院上訴及追加聲
    明：㈠先位部分：⑴原判決廢棄；⑵上開廢棄部分，被上訴人
    應給付上訴人系爭款項本息。㈡備位部分：被上訴人應給付
    上訴人系爭款項本息。
三、被上訴人則以：上訴人與鑫泉公司間損害賠償事件（下稱前
    案事件），經臺灣宜蘭地方法院106年度建字第10號、本院1
    07年度上易字第405號判決確定在案，上訴人於前案事件自
    承系爭款項係給付鑫泉公司之工程款，兩造間就系爭款項並
    無消費借貸契約關係存在，又被上訴人受領之系爭款項既為
    上訴人依承攬契約關係給付鑫泉公司之工程款，並非無法律
    上之原因，上訴人自無不當得利返還請求權等語，資為抗辯
    。並於本院答辯聲明：上訴及追加之訴均駁回。
四、兩造不爭執之事項（見本院卷第179頁）：
  ㈠上訴人曾匯款62萬3,500元及給付現金5萬5,290元合計即系爭
    款項予被上訴人。
  ㈡上訴人與被上訴人擔任負責人之鑫泉公司間之前案事件，本
    院107年度上易字第405號確定判決依照上訴人與鑫泉公司不
    爭執已成立承攬契約關係，認定鑫泉公司應給付上訴人瑕疵
    修補之損害賠償金75萬7,659元本息。 
五、本院之判斷：
    上訴人依消費借貸契約關係先位請求被上訴人返還系爭款項
    本息；依不當得利法律關係備位請求被上訴人返還系爭款項
    本息，均為被上訴人所拒，並以前詞置辯，兩造同意簡化爭
    點項目（見本院卷第97、179 頁）：㈠上訴人主張依民法第4
    78 條規定，請求被上訴人返還系爭款項本息，是否有據？㈡
    上訴人追加備位主張依民法第179 條規定，請求被上訴人返
    還系爭款項本息，是否有據？茲分論如下：
  ㈠上訴人依民法第478條規定請求被上訴人返還系爭款項本息，
    並無依據：
　⒈按當事人主張有利於己之事實者，就其事實有舉證之責任，
　  民事訴訟法第277條前段定有明文。次按，稱消費借貸者，
    謂當事人一方移轉金錢或其他代替物之所有權於他方，而約
    定他方以種類、品質、數量相同之物返還之契約。為民法第
    474條第1項所明文。故消費借貸者，於當事人間必本於借貸
    之意思合致，而有移轉金錢或其他代替物之所有權於他方之
    行為，始得當之。是以消費借貸，因交付金錢之原因多端，
    除有金錢之交付外，尚須本於借貸之意思而為交付，方克成
    立。倘當事人主張與他方有消費借貸關係存在者，自應就該
    借貸意思互相表示合致及借款業已交付之事實，均負舉證之
    責任，其僅證明有金錢之交付，未能證明借貸意思表示合致
    者，仍不能認為有該借貸關係存在（最高法院98年度台上字
    第1045號判決意旨參照）。上訴人曾匯款62萬3,500元及給
    付現金5萬5,290元合計即系爭款項予被上訴人之事實，固為
    前述不爭執事項㈠所載，然被上訴人否認兩造間合意成立消
    費借貸契約關係，參照前述說明，應由上訴人就此事實負舉
    證之責，先予敘明。　　
　⒉前案事件經本院107年度上易字第405號確定判決依照上訴人
    與鑫泉公司不爭執已成立承攬契約關係，認定鑫泉公司應給
    付上訴人瑕疵修補之損害賠償金75萬7,659元本息，已如前
    述不爭執事項㈡所載。查上訴人於前案事件之起訴狀係主張
    其於106年3、4月間陸續給付67萬8,790元之工程款予鑫泉公
    司，有上訴人於該事件之起訴狀影本可參（見原審卷第77頁
    ），並經本院調閱前案事件之卷宗審核屬實（見前案事件原
    審卷第5頁） ，核與上訴人於另案起訴嗣經撤回之起訴狀記
    載內容一致（見本院卷第147頁），上訴人於本件卻主張106
    年3月10日起至同年5月間為止，給付與前述相同金額之系爭
    款項予被上訴人之金額為借款云云，前後互為歧異，已難採
    信，上訴人亦未就兩造間就系爭款項有合意成立消費借貸契
    約關係之事實，提出任何證據以資證明，則上訴人依民法第
    478條規定請求被上訴人返還系爭款項本息，自屬無據。
　⒊又上訴人陳稱：我本來就有跟被上訴人約好給付工程款，但
    是要完工後才給付，被上訴人斷斷續續停工，他先跟我借貸
    週轉，是屬於暫付款，約定結算後充數工程款，但被上訴人
    公司現在淘空，所以就要向被上訴人請求返還暫付款，被上
    訴人應該一一拿出憑據，暫領也是被上訴人寫的，因為被上
    訴人都不出面跟我處理，所以我才會提起本件訴訟等語（見
    本院卷第235頁），足認上訴人支付系爭款項予被上訴人，
    原係約定作為鑫泉公司承攬系爭工程之「暫付款」，亦即預
    先支付工程款之意思，並非借貸之合意，縱鑫泉公司嗣後未
    依前案事件確定判決給付賠償金予上訴人，此為上訴人對鑫
    泉公司聲請強制執行求償之問題，無從據此認為兩造間就系
    爭款項合意成立借貸契約關係。　　　  　
　㈡上訴人依民法第179條規定請求被上訴人返還系爭款項本息，
    亦屬無據：　
　  查上訴人於前案事件主張系爭款項為給付鑫泉公司之工程款
　  ，本件更為主張系爭款項為借款云云，前後互為歧異，已難
    採信，且上訴人明確陳述系爭款項係支付系爭工程之「暫付
    款」，詳見前述，系爭款項之給付目的係基於上訴人與鑫泉
    公司間之承攬契約，則被上訴人當時以鑫泉公司負責人身分
    受領系爭款項，核屬鑫泉公司收受系爭款項，而非被上訴人
    ，被上訴人並未有無法律上之原因而受利益之情形。又上訴
    人嗣後解除其與鑫泉公司間承攬契約之事實，業經本院107
    年度上易字第405號確定判決認定在案（見本院卷第56頁）
    ，縱上訴人主張系爭款項為「暫付款」尚未結算而有溢付工
    程款之情事屬實，上訴人亦僅得請求鑫泉公司返還，而非向
    被上訴人請求返還，故上訴人依民法第179條規定請求被上
    訴人返還系爭款項本息，亦屬無據。 　 
六、綜上所述，上訴人依民法第478條規定消費借貸契約關係，
    先位請求被上訴人給付系爭款項本息，並無理由，不應准許
    。原審為上訴人敗訴之判決，並無不合。上訴論旨指摘原判
    決不當，求予廢棄改判，為無理由，應駁回其上訴。上訴人
    依民法第179條規定不當得利法律關係，追加備位請求被上
    訴人給付系爭款項本息，亦無理由，應併予駁回。
七、本件事證已明，兩造其餘攻擊防禦方法及所舉證據，核與本
    件判決結果不生影響，爰不再逐一論列，併此敘明。
八、據上論結，本件上訴及追加之訴均無理由，依民事訴訟法第
    449條第1項、第78條，判決如主文。
中　　華　　民　　國　　110 　年　　11　　月　　16　　日
                  民事第六庭    
                      審判長法  官  陶亞琴
                            法  官  陳賢德
                            法  官  林俊廷
正本係照原本作成。
不得上訴。
中　　華　　民　　國　　110 　年　　11　　月　　16　　日
  　　　　　　　　　　　　　書記官  葉國乾